臺灣臺北地方法院民事判決　九十年度簡上字第一五○號
　　上　訴　人　茂泰營造股份有限公司
　　訴訟代理人　乙　○○
　　被　上訴人　中華工程股份有限公司
　　法定代理人　甲○○
右當事人間請求給付工程款事件，上訴人對於中華民國九十年一月十日本院台北簡易
庭八十八年度北簡字第一二一五九號第一審判決提起上訴，本院判決如左：
    主      文
原判決廢棄。
右廢棄部分被上訴人應給付上訴人新台幣參拾捌萬參仟貳佰元，及自民國八十八年十
月十四日起至清償日止，按年息百分之五計算之利息。
第一、二審訴訟費用由被上訴人負擔。
    事      實
甲、上訴人方面：
壹、聲明：如主文所示。
貳、陳述：除與原審判決書所載者相同茲予引用外，補稱：
一、系爭工程確已施作：
（一）系爭工程現場有垃圾，如已開挖亦非無垃圾，被上訴人所提照片，上訴人均否
      認真正，且拍照當日無垃圾，不表示之前或之後無垃圾，被上訴人待上訴人清
      走垃圾後，主張無垃圾云云，當不可採。而回填亦非謂絕無垃圾堆放在周圍，
      此從被上訴人所提照片回填地點外尚有雜物散置亦可知。而證人周俊彬亦出庭
      證稱上訴人處理之垃圾，本不該放置在上訴人施工地點之垃圾，有廢混凝土、
      廢鋼筋、碎模板、壞模板、角材等，是被上訴人待上訴人清走垃圾後主張無垃
      圾云云，當不可採。又證人鄔進昌亦證稱此八台垃圾是在附近，而非在施作範
      圍內，可知被上訴人主張現場絕無垃圾云云，並非事實。被上訴人公司職員許
      柏林亦證稱美達交通股份有限公司（下稱美達公司）處理之垃圾處與上訴人不
      同，回填附近有垃圾，有廢鋼筋、廢混凝土塊、廢模板及雜草，故回填如已進
      行，回填附近仍有垃圾待處理，被上訴人主張現場絕無垃圾，並非事實。
（二）台北市捷運局東區工程處九十年五月二十一日北市東土一字第九○六○四○一
      一○○號函所述監工日報表，雖無系爭工程項目，惟第三人捷運局東區工程處
      函之監工日報表，是否有上訴人主張之施工項目存在，實不足為據，因系爭工
      程屬被上訴人與上訴人間約定承攬定作之項目，與捷運局所列之定作項目名稱
      未必一致，該函不足作為認定系爭工程項目施作與否之憑據，且系爭工程係因
      施作中發覺尚有零星項目未完成而交予上訴人施作，捷運局乃將整體工程發包
      ，故與捷運局所列合約項目未必一致，監工日報表上無細目記載，亦可想見。
      況台北市捷運局東區工程處九十年八月三十日北市工土一字第九○六○七五九
      五○○號之函文中，亦記載：「說明三：監工日報表記載事項及範圍係依工程
      契約詳細表訂立之項目填列，若承包商施作工程契約外之施工事項，則不予列
      記。四、對於承包商與其分包商訂立之合約事項，與本處與承包商之工程契約
      無涉，故有關來函所示之施作項目並未記載於本處之監工日報表內」，故不能
      以台北市捷運局東區工程處監工日報表上並無記載，即謂系爭工程並未施作。
      而被上訴人稱監工日報表中有挖土機等項目云云，惟依台北市捷運工程局函內
      容所示，係以施作之工程是否工程契約內施工事項為列載準則，若施作者非工
      程契約內所載施工事項，當不列載，而非以所使用之工具為何為列載基準，故
      被上訴人稱均為使用挖土機故應記載云云，亦無理由。
（三）系爭垃圾非交由美達公司清運：被上訴人公司職員許柏林於原審證稱：「垃圾
      不是同一家在處理，美達公司：：我只負責告訴他們那裏有垃圾，原告係承包
      商，他們不歸我管，我處理之垃圾大部份在列車台以東之垃圾：：現場部份在
      作回填，回填部份在列車台往南之部份，附近的垃圾即不是我處理的，有廢鋼
      筋、廢混凝土塊、廢模板及雜草」，而被上訴人亦謂現場在作回填，故系爭工
      程應在列車台以南，與美達公司清運範圍不同，況許柏林亦證稱垃圾不是同一
      家在處理，故被上訴人主張處理系爭垃圾者為美達公司云云，亦不實在。
（四）系爭工程簽單在被上訴人手中，其可隨時塗改，塗改後再主張簽單因此不可採
      云云，亦乏理由，此從證人周俊彬出庭時證稱上訴人所交簽單無塗改跡象，亦
      可得證。被上訴人職員劉延鉅所長於原審出庭時亦證稱其所遺失的是茂泰持有
      的簽單，而被上訴人公司職員周俊彬站長於原審出庭復證稱因上訴人前去請款
      時，有提出簽單，因簽單遺失，被上訴人要他回去確認此事，他才簽證二號之
      字據。又被上訴人公司職員鄔進昌於原審亦證稱於核對簽單明細表無誤後，才
      交予劉延鉅，故確有施作，並經核對確認，而鄔進昌到任前之工程，經周俊彬
      站長書立切結書簽認在案：：顯見係核對簽單明細表無誤後交予劉延鉅。另除
      周俊彬簽認之工程外，另八台垃圾亦為鄔進昌交予上訴人施作無誤，故不論鄔
      進昌到任否，上訴人確有施作，且經被上訴人公司職員確認無誤。
（五）上訴人所交簽單經被上訴人公司職員核對無誤，有被上訴人公司職員證詞可稽
      ，核對後遺失簽單者為被上訴人公司職員，當應負責補簽單，被上訴人主張既
      已遺失即不能補作簽單云云，亦乏理由。又松坤公司負責人梁錦章於九十年八
      月十五日證稱：簽單只有一份，都給中華工程，被上訴人稱商場上均使用三聯
      或四聯簽單云云，顯見被上訴人所辯，亦非事實。
（六）系爭工程確有施作，亦有證人即被上訴人公司職員站長周俊彬、工務所副所長
      劉延鉅、鄔進昌工程師於八十八年十二月二十四日在原審之證詞可稽，足證系
      爭工程為劉延鉅或鄔進昌交上訴人承攬、施作：
　　(1)劉延鉅副所長證稱：簽辦欄內之工程不是所簽契約之工程：：原證二（即周俊
      彬所簽切結書）不全，少了八台。原證二之垃圾，並非在合約施作範圍內，原
      證二中十八、十八之一、十七之一人孔間垃圾五台，應由被告來清，是施工前
      產生之垃圾，原不應由原告來清，：：交予原告之工作是零星的，如來得及清
      我們就自己清，原證二之十六台是我請原告來作的，我下命令：：我所遺失的
      是茂泰持有的清單。
　　(2)鄔進昌工程師證稱：我有叫茂泰清運八台垃圾，此八台是在附近，而非在施作
      範圍內：：並非周俊彬叫原告作的十六台中之八台，三八三二○○元之簽單我
      有看過，我將三八三二○○之簽單及其他簽單核對明細表無誤後，便交予劉延
      鉅。：：因簽單掉了，劉延鉅要我補簽單。
　　(3)周俊彬站長之證詞：「（法官問：是否有委託原告清運非系爭工程之垃圾？）
      （答：復工時現場非清得很乾淨，故劉延鉅就叫他們（即上訴人）清運非系爭
      工程之垃圾：：因原告前來請款，有提出簽單，因我即將離職，因簽單遺失，
      被告公司要我回來確認此事，我才簽證二號之字據，原證二所辦之三項業務均
      非原告工程範圍內之業務。：：所施作的工作，原告都有交付簽單讓我簽，其
      上有日期）」。
（七）被上訴之採購申報表所列工程項目，經被上訴人劉延鉅所長、鄔工程師簽認，
      非周俊彬站長一人所得巧立名目製作，且係被上訴人因簽單遺失，要其回來確
      認，被上訴人之前未曾否認其證詞，現稱為其虛偽製作切結書云云，亦乏理由
      。且被上訴人所提證十二之採購計價罰扣款申辦表，已於調節箱涵電纜管道及
      電氣人孔土方工程內辦理扣款，被上訴人稱未辦理云云，亦非事實。再有關被
      上訴人主張扣款部份，被上訴人自承已於他案（即有書面合約之工程）辦理扣
      款十一萬七千零十七元，本案無重複扣款之理。況被上訴人所執他案扣款金額
      十一萬七千零十七元，與本案被上訴人擅自扣款之金額不同，被上訴人主張為
      同一筆金額云云，顯然不符。又被上訴人迄未證明有何扣款之原因。
二、系爭工程確由上訴人擔任承攬人：
（一）此有上揭證人證詞可證，而東駿企業有限公司（下稱東駿公司）僅為次承攬人
      ，周俊彬所書立之切結書上亦詳載部份工程為東駿公司施作。再工程上確有跳
      開發票之慣例，不能謂開立統一發票者與發票上所載買受人即有直接承攬關係
      ，故被上訴人執發票主張東駿公司為直接承攬人云云，亦不可採。又不論被上
      訴人於內部文件上以直接承攬人或次承攬人名義（或為配合跳開發票所為）請
      款，均無影響上訴人為直接承攬人，被上訴人應負給付之責。且因跳開發票，
      故東駿公司對上訴人僅開立收據而非發票。
（二）上訴人為減少紛爭、簡化三方關係，始支付東駿公司二十四萬一千九百二十元
      ，被上訴人以上訴人簡化三方關係前所應支付予下包之金額為比擬，自有差池
      。即如認東駿公司就其施作部份為直接承攬人時，上訴人亦已代被上訴人支付
      完畢予東駿公司（上訴人支付之金額為二十四萬一千九百二十元，大於被上訴
      人所述東駿實際施工部分之金額，故上訴人並未少給），被上訴人應依不當得
      利規定返還上訴人，而其他上訴人親自施作部份，被上訴人仍應給付報酬以簡
      化三方關係。
三、劉延鉅就系爭工程為有權發包：
（一）上訴人否認被上訴人所提該公司國內採購作業辦法之規定，該採購作業辦法被
      上訴人可隨時打字修改、臨訟製作，其真實性實容質疑，況如屬實，亦為該公
      司之內規，不能用以拘束上訴人。被上訴人將工地現場交由周俊彬站長、劉延
      鉅副所長指揮，並由周俊彬站長收受簽單、簽認，俟簽單掉了，被上訴人尚要
      周俊彬回來確認，亦經周俊彬簽具切結書再次確認在案，被上訴人已知悉劉延
      鉅之代理發包，亦未否認，僅因簽單掉了，須站長確認是否有施作，由此可見
      劉延鉅為有權代理發包，被上訴人於一審開庭一年後，始否認劉延鉅為有權代
      理，實為臨訟之詞。
（二）被上訴人工程向由劉延鉅個人代表公司採購發包，上訴人所知者亦有松坤有限
      公司（下稱松坤公司）未與被上訴人書立任何書面契約，而由被上訴人南港施
      工所副所長劉延鉅當場代表被上訴人採購之事（被上訴人主張松坤公司承攬之
      工程係經北區營建事業部核定云云，上訴人否認），完工後被上訴人亦分別於
      八十六年二月五日、八十七年九月一日委託中國信託公司付款完畢，依松坤公
      司出具之證明書可知，其工程亦係由劉延鉅代理被上訴人定作，被上訴人亦未
      否認劉延鉅之代理權，由此亦可證劉延鉅實為有權代理發包。被上訴人訴訟代
      理人於九十年七月十一日庭稱實際工地責任人是「站長」云云，則系爭工程亦
      經周俊彬站長確認，並出庭證稱因上訴人所交簽單遺失，被上訴人要他回來確
      認，故書具起訴狀原證二，故退萬步言，如認工地負責人為站長，亦經工地責
      任人確認承攬、施作，被上訴人當不得任意否認其定作人責任。
（三）松坤公司實際負責人梁錦章於九十年八月十五日到庭證稱「：：由劉延鉅直接
      向我叫料，不在合約範圍裏：：到結算日把簽單給劉延鉅向他請款，事先沒有
      寫採購申報表：：只要工地需要，都是由劉延鉅向我叫料，單價及數量都是由
      劉決定，事先都沒有先請，都是須要多少叫多少：：在我與中華工程簽約期間
      陸陸續續都有供料：：其中一筆供料在八十七年，一筆在八十八年，但不只這
      二筆。簽單只有一份都給中華工程：：」「我不知道請款要向區經理請款」「
      劉延鉅需要時都直接向我叫料」「我不知道什麼是一級案件，只要有叫料都有
      付款，沒有不付款情形」「我認為是劉延鉅代表中華工程向我叫料」，亦可知
      劉延鉅為工地現場負責人，代理被上訴人對外採購、發包，而被上訴人未曾否
      認劉延鉅之代理權，且均已付款，其情形與本案相同，足見劉延鉅發包、採購
      系爭工程，為有權代理。又被上訴人於原審答辯（四）狀表示本件應適用八十
      七年七月三十一日該公司公布之採購作業辦法云云，並不實在，因前述與本案
      相同之案件，均已獲被上訴人付款完畢，被上訴人在訴訟中所提八十七年七月
      三十一日公布之採購作業辦法，並非實在。
四、倘系爭工程劉延鉅無權發包，亦有表見代理之適用：
（一）被上訴人知劉延鉅代理發包，而簽單掉了，要周俊彬回來確認，並早經周俊彬
      於八十八年二月二十五日出具切結書向公司表示確有施作，被上訴人早已知情
      亦未異議，依民法第一百六十九條之規定，被上訴人至少應有表見代理規定之
      適用。另劉延鉅如為無權代理，被上訴人為受有利益之人，仍應返還其所受利
      益。
（二）原判決謂工務所副所長劉延鉅無權代理被上訴人與上訴人發包系爭工程云云。
      惟查，依民法第一百六十九條之規定，劉延鉅為被上訴人公司工務所副所長，
      被上訴人以劉延鉅為代理人，在工地現場指揮工程之進行、施作，則劉延鉅為
      工程之進行順利，視現場狀況邀約上訴人施作，被上訴人當應負授權人責任。
      而被上訴人南港施工站前站長周俊彬於原審復證稱：「：：因我即將離職：：
      因簽單遺失，被告公司要我回來確認此事，我才簽證二號之字據」，亦可證被
      上訴人早已知悉並確認此事，劉延鉅非無權代理，被上訴人當應負授權人責任
      。況被上訴人內部規則如何訂定，外人無從得知，若如原判決所認，則公司不
      欲付款時，皆可委責於與內部規則不符，故無庸對外付款，此當非維持交易秩
      序之所許。且事實上有其他工程亦為劉延鉅代表被上訴人委請施作，皆已付款
      完畢，被上訴人任意推諉為無理由。
五、上訴人確已支付二十四萬一千九百二十元予東駿公司：
（一）此有東駿公司出具之切結書及印鑑證明可稽，且跳開發票確為工程慣例，不影
      響東駿公司出具證明書之證明力，且附有印鑑證明可證為真正，有該證明書可
      證上訴人確已支付予東駿公司，又因係用於認東駿公司為直接承攬人時，可證
      上訴人已代為支付完畢，故用語為「代為支付」，亦無不合。
（二）退萬步言，如認兩造間無任何承攬關係，然被上訴人為上訴人施工受有利益之
      人，亦應依民法一七九條不當得利請求權或民法第一七六條無因管理請求權之
      規定返還利益，依民事訴訟法第四百四十六條第一項但書，第二百五十五條第
      一項第二款之規定，因請求之基礎事實同一，上訴人追加此請求亦應准許，被
      上訴人就系爭金額仍有返還之義務，上揭請求權請鈞院擇一判決。
三、證據：提出被上訴人採購計價單、松坤公司出具之證明書、松坤公司於中國信託
    商銀開立之存摺，並聲請向台北市捷運局東區工程處函調系爭工程施工日報表及
    函詢其製作程序，以及聲請訊問證人梁錦章、周俊彬。
乙、被上訴人方面：
壹、聲明：駁回上訴。
貳、陳述：除與原審判決書所載者相同茲予引用外，補稱：
一、系爭工程並未施作：
（一）系爭工程糾紛係上訴人串通被上訴人百威工務所前任所長劉延鉅、前站長周俊
      彬、工程師鄔進昌，偽稱劉延鉅於八十六年十一月至八十七年四月間曾委請上
      訴人代為處理非合約範圍內（合約編號：81FCC001100）之垃圾清運及挖土機
      等工程，總工程金額三十八萬三千二百元，因劉延鉅將當時周俊彬所簽之簽單
      全部遺失，故由八十七年三月份繼任之鄔進昌工程師補呈簽單，再由上訴人持
      東駿公司之發票（發票編號：00000000，金額242910元）交由鄔進昌請款，鄔
      進昌乃於八十七年九月十七日填載以東駿公司為承辦廠商之採購申辦單、採購
      估驗計價單辦理請款手續。茲因被上訴人公司稽核室認該款項有疑義，要求提
      出詳細報告，故由鄔進昌提出簽呈、周俊彬於八十八年二月二十五日出具切結
      書之方式，冀圖用以証明上訴人有承作系爭工程以詐騙被上訴人，嗣因上訴人
      未能得逞，始要求東駿公司出具收據一紙，俾利上訴人得請求不當得利。
（二）上訴人所提簽單上之日期為八十六年十一月至八十七年四月，但由被上訴人於
      原審八十九年十月十一日所提出之照片可知，八十六年六月二十一日人孔十七
      之一現場並無垃圾，同年十月二十三日、二十八日施工現場已進行開挖，同年
      十二月十二日、二十三日施工現場已開始回填，根本毫無垃圾，足證並無系爭
      工程之施作。又台北市捷運局東區工程處九十年五月二十一日北市東土一字第
      九０六０四０一一００號函所檢附之監工日報表上，並無上訴人所主張之施工
      項目存在（清運垃圾、開挖回填軍方管線等），足證上訴人或東駿公司確實並
      未施作其所請求之工程項目。再台北市捷運局東區工程處九十年八月三十日北
      市工土一字第九０六０七五九五００號函雖稱：「承包商施作工程契約外之施
      工事項，則不予列計」云云，惟施工時若有大型機具進入仍會記載，此由監工
      日報表中仍有挖土機等項目可證，然本件台北市捷運局東區工程處函覆之監工
      日報表卻無垃圾車之記載，足證並無上訴人所稱清運垃圾之施作。況有關「捷
      運CN二六０標南港機場新建工程」非合約範圍之垃圾處理，被上訴人係委由美
      達公司於八十六年十月二十五日及二十六日出車三十四台清運，此有採購申辦
      表（81FZ588025）及發票明細表可證，故被上訴人不可能就同一工地之垃圾再
      交由上訴人清運，足證上訴人並未施作系爭工程。
（三）上訴人所提之鄔進昌補簽之部分簽單由立可白塗改而成，足證該簽單虛偽不實
      ，另一部份之簽單日期為八十六年十一月間，當時鄔進昌尚未到任，並無補簽
      之權利，故該部分之簽單亦不足以證明上訴人或東駿公司有施作簽單上所列之
      工程項目。況本件上訴人既稱原簽單已全部遺失，且無留底，則上訴人如何得
      知詳細施作工程之日期及數量以補做簽單？益徵鄔進昌補作之簽單並不實在，
      上訴人並未施作系爭工程。又商場上使用之簽單，一般為三聯或四聯，一聯由
      業主保留、一聯為承攬人請款用、一聯為承攬人留底存查，本件縱然周俊彬及
      劉延鉅將被上訴人應保留之一聯及請款聯遺失，仍應有他聯可據，何須由鄔進
      昌補簽。況且何以兩聯會同時遺失，豈不令人起疑？再劉延鉅、鄔進昌所提出
      之簽單、採購申辦單採購估驗計價單等所有文件，均為嗣後製作之資料，毫無
      原始資料可憑，有悖常理，且其製作所憑之依據為何？令人費疑。而周俊彬所
      提出之切結書更是離職後所製作，此乃因上訴人承攬被上訴人捷運CN-260標南
      港站調節箱涵、電纜管道及電氣人孔土方工程施工期間向被上訴人借用泰工，
      應予扣款十一萬六千二百九十元，而周俊彬於離職前卻未辦理，故嗣後乃巧立
      名目，虛偽製作切結書以從中扣款。
二、系爭工程即便有施作，則承攬人應係東駿公司而非上訴人：
（一）本件據以請款之簽單、採購申辦表、一級採購估驗計價單內記載之承辦廠商均
      為東駿公司，且本件請款時之所附之發票為東駿公司之發票，故本件工程縱有
      施作，其承攬人亦應係東駿公司而非上訴人。至於上訴人主張東駿公司為其下
      包，其以東駿公司名義請款乃工程慣例之跳開發票云云，然工程上並無跳開發
      票之慣例，況且跳開發票之行為涉嫌逃漏稅，為違法行為，怎可能成為工程慣
      例？
（二）上訴人主張有關打除人行道等工程（即周俊彬切結書第二點部分）係上訴人交
      由次承攬人東駿公司施作，上訴人並已給付承攬報酬二十四萬一千九百二十元
      予東駿公司，有東駿公司出具之收據可證，至於清運垃圾部分係由其親自施作
      云云。惟查，依鄔進昌等人偽製之估驗計價單所載，有關周俊彬切結書第二點
      部分（即估驗計價單項次三至五）之金額僅為二十二萬七千二百元，何以上訴
      人轉包與東駿公司之金額會高達二十四萬一千九百二十元？再者，倘東駿公司
      真是上訴人之下包廠商，則應由東駿公司開立發票給上訴人，再由上訴人開立
      發票予被上訴人，方符合稅法之規定，而非上訴人直接持東駿公司之發票向被
      上訴人請款。徵諸上訴人所稱給付予東駿公司之上開金額，與估驗計價單上扣
      款後之金額及上訴人交給鄔進昌請領款項之東駿公司之發票金額相符等情，足
      證東駿公司出具之收據不過是為配合上訴人詐領工程款而已，實際上東駿公司
      並非上訴人之下包，且東駿公司並未施作周俊彬切結書上之工程項目。
三、系爭工程倘係劉延鉅所發包，則劉延鉅無權代理被告發包本件工程，亦無表見代
    理之適用：
（一）被上訴人八十六年七月三十日發布之國內採購作業辦法，需限於預算內之工程
      始有適用，此觀該辦法第五條：「採購案件依個案不含加值營業稅之『採購預
      算金額』大小分級、類，規定如下表：：」等語可知。本件既非屬於預算內之
      工程，自無國內採購作業辦法之適用，而必須經被上訴人區營管處（北區營建
      事業部）簽辦，始得採購，故本件縱然係劉延鉅代理被上訴人與上訴人簽訂契
      約，該契約亦因無權代理而無效，上訴人並無權請求工程款。又上訴人所提出
      之松坤公司證明書與本案毫無關係，且松坤公司承攬之工程係經被上訴人北區
      營建事業部核定，並非劉延鉅所單獨決定，不足以證明劉延鉅有權代理簽約。
（二）所謂表見代理，係指由自己之行為表示以代理權授與他人，或知他人表示為其
      代理人而不為反對之表示之情形。上訴人承作許多被上訴人之工程，明知如欲
      承包上訴人之工程，必須先與被上訴人簽訂書面合約，始有依據請求被上訴人
      付款，且上訴人亦無證據證明先前曾有非預算內之工程項目由劉延鉅單獨簽約
      ，足使上訴人誤信劉延鉅有權代理，故上訴人不得主張有表見代理之適用。上
      訴人所提出之松坤公司證明書與本案毫無關係，且松坤公司承攬之工程係經被
      上訴人北區營建事業部核定，並非劉延鉅所單獨決定，不足以讓上訴人誤信劉
      延鉅有權代理簽約。
四、茂泰公司並未代為支付二十四萬一千九百二十元予東駿公司：
（一）東駿公司出具之證明書內容不實，蓋東駿公司如係上訴人之下包，其既可開立
      內容不實之發票以配合上訴人請款，則其出具之證明書又豈能相信？況且，倘
      東駿公司為上訴人之下包，上訴人本應以自己名義支付工程款給東駿公司，何
      以東駿公司出具之證明書載明茂泰公司係「代為支付」？
（二）上訴人主張有關打除人行道等工程（即周俊彬切結書第二點部分）係上訴人交
      由次承攬人東駿公司施作，並已支付次承攬報酬二十四萬一千九百二十元。惟
      查，周俊彬切結書第二點部分（即估驗計價單項次三至五）之金額僅為二十二
      萬七千二百元，上訴人怎可能以較高之代價轉包與東駿公司承作？足證上訴人
      所稱已支付二十四萬一千九百二十元給東駿公司云云，並不實在。
三、證據：提出簽單（收料）影本、東駿公司工作簽認單、發票、原審八十八年十二
    月十四日筆錄、中華工程股份有限公司採購申辦表、中華工程股份有限公司一級
    採購估驗計價單、周俊彬出具之切結書、收據、採購申辦表及發票、東駿公司出
    具之證明書、採購計價單、發票、採購計價罰扣款申辦單等件影本為證。
參、本院依職權向台北市捷運局東區工程處函詢系爭工程施工日報表，並函詢前開日
    報表之記載程序及內容。
    理      由
甲、程序上事項：
    按「第一項之上訴及抗告程序，準用第四百三十四條第一項、第四百三十四條之
    一及第三編第一章、第四編之規定。」「訴之變更或追加，非經他造同意，不得
    為之。但第二百五十五條第一項第二款至第六款情形，不在此限。」、「訴狀送
    達後，原告不得將原訴變更或追加他訴。但有下列各款情形之一者，不在此限：
    一、被告同意者。二、請求之基礎事實同一者。三、擴張或減縮應受判決事項之
    聲明者。四、因情事變更而以他項聲明代最初之聲明者。五、該訴訟標的對於數
    人必須合一確定時，追加其原非當事人之人為當事人者。六、訴訟進行中，於某
    法律關係之成立與否有爭執，而其裁判應以該法律關係為據，並求對於被告確定
    其法律關係之判決者。七、不甚礙被告之防禦及訴訟之終結者。」，民事訴訟法
    第四百三十六條之一第三項、第四百四十六條第一項、第二百五十五條第一項分
    別定有明文。本件上訴人於原審起訴時，依承攬契約及不當得利法律關係請求給
    付報酬，嗣於上訴時，追加無因管理法律關係為請求之訴訟標的。經核上訴人上
    開訴之追加，其請求之基礎事實同一，與法並無不符，應予准許，合先敘明。
乙、實體上事項：
一、上訴人起訴主張其承攬被上訴人捷運CN260標南港站調節箱涵、電纜管道及電氣
    人孔土方工程，兩造訂有工程承攬契約書，約明承攬、施作之範圍。在前述工程
    施作過程中，被上訴人另就非書面契約約定之事項即垃圾處理及挖土機等工程，
    亦經由被上訴人百威施工所副所長劉延鉅之指示，將包括十二米路之十八、十八
    之一人孔間垃圾十一台、十八、十八之一至十七之一人孔間垃圾五台計十六台，
    交由上訴人運棄，另就打除人行道基礎三天、打除連續壁牆二天、得盛工務所前
    台電舊電纜箱四周結構打除三天、軍方通訊修復挖土機（二００型）二天、電信
    管線遷移（箱涵全線）破碎機三天、管線確認挖土機（一二０型）二天、租卡車
    一天（一台）、遷就軍方管線之回填挖土機（一二０型）十天、租卡車四天、被
    上訴人鄔進昌工程師交運之垃圾八台等工程（下稱系爭工程），均交由上訴人承
    攬施作。系爭工程已於八十七年四月十二日完工，經被上訴人百威施工所副所長
    劉延鉅、站長周俊彬監督且簽具簽單確認，並經被上訴人公司鄔進昌工程師簽認
    系爭工程款計三十八萬三千二百元，嗣上訴人持該簽單向被上訴人請款時，被上
    訴人卻置之不理，爰依承攬契約關係請求被上訴人給付上開款項；退步言之，如
    認兩造間並無承攬關係，然被上訴人因上訴人施工受有利益，亦應依民法不當得
    利或無因管理請求權之規定，返還所獲上開款項之利益，爰請求法院就上揭請求
    權擇一判決等情。
二、被上訴人則以依兩造合意訂立之工程承攬契約書，已約定上訴人應隨時清除工地
    及其附近道路上及結構物內一切廢料、垃圾、非必要或檢驗不合格之材料鷹架工
    具及其他設備，以確保工作環境之整潔，且分包工程完工時，上訴人應在驗收前
    清理工地及其附近道路上所有廢料雜物等，並將全部結構物清理整潔，所需費用
    均由上訴人負擔，故有關本件工地垃圾雜物之處理，皆屬於合約範圍內上訴人應
    施作項目內容，並非上訴人另外向被上訴人承攬系爭工程。系爭工程糾紛係上訴
    人串通被上訴人百威工務所前任副所長劉延鉅、前站長周俊彬、工程師鄔進昌，
    偽稱劉延鉅曾委請上訴人代為處理非合約範圍內之垃圾清運及挖土機等工程，此
    由上訴人所提簽單上之日期為八十六年十一月至八十七年四月，但由被上訴人提
    出之照片可知，八十六年六月二十一日人孔十七之一現場並無垃圾，同年十月二
    十三日、二十八日施工現場已進行開挖，同年十二月十二日、二十三日施工現場
    已開始回填，根本毫無垃圾，而由台北市捷運局東區工程處函文所附之監工日報
    表上，亦無上訴人所主張之施工項目存在，足證上訴人或東駿公司確實並未施作
    系爭工程。再鄔進昌補簽之簽單虛偽不實，且商場上簽單一般為三聯或四聯，本
    件縱有遺失請款聯之情，仍應有他聯可據，何須由鄔進昌補簽，況且何以兩聯會
    同時遺失，而劉延鉅、鄔進昌所提出之簽單、採購申辦單、採購估驗計價單等文
    件，均為嗣後製作之資料，顯有悖常理。而本件據以請款之簽單、採購申辦表、
    一級採購估驗計價單內記載之承辦廠商均為東駿公司，且本件請款時所附之發票
    亦為東駿公司，故系爭工程縱有施作，其承攬人亦應係東駿公司而非上訴人。又
    被上訴人對外採購，一律須填採購申辦表，逐級層核，本件工程亦不例外，除簽
    訂工程合約外，垃圾之處理亦須另填載採購申報表，此部份已由訴外人美達公司
    承作清運，而依被上訴人八十七年七月三十一日修訂之採購作業辦法來看，系爭
    工程金額絕非工務所核定之職權，倘系爭工程確由劉延鉅所發包，則劉延鉅無權
    代理被上訴人發包系爭工程，亦無表見代理之適用。另上訴人主張打除人行道等
    工程（即周俊彬切結書第二點部分）係上訴人交由次承攬人東駿公司施作，並已
    支付次承攬報酬二十四萬一千九百二十元，然周俊彬切結書第二點部分之金額僅
    為二十二萬七千二百元，上訴人怎可能以較高之代價轉包與東駿公司承作，足證
    上訴人所稱已支付二十四萬一千九百二十元給東駿公司，並不實在等語，資為抗
    辯。
三、上訴人主張其承攬被上訴人捷運CN260標南港站調節箱涵、電纜管道及電氣人孔
    土方等工程，兩造並訂有工程承攬契約，約明承攬、施作之範圍等情，業據上訴
    人提出分包工程合約書影本一件為證，並為被上訴人所不爭執，堪信為真實。
四、上訴人主張在前述兩造合意約定之承攬工程施作過程中，經由被上訴人百威施工
    所副所長劉延鉅之指示，將非前述契約約定之系爭工程，交由上訴人承攬施作，
    系爭工程已於八十七年四月十二日完工，經被上訴人百威施工所副所長劉延鉅、
    站長周俊彬監督且簽具簽單確認，並經被上訴人公司鄔進昌工程師簽認系爭工程
    款計三十八萬三千二百元，嗣上訴人持該簽單向被上訴人請款時，被上訴人卻置
    之不理，爰依承攬契約關係、不當得利或無因管理請求權請求被上訴人給付上開
    款項等情，惟為被上訴人所否認，並以前揭詞情置辯。是以，本件茲應審究者，
    在於：（一）兩造就系爭工程是否成立承攬契約？（二）上訴人有無施作並完成
    系爭工程？經查：
（一）兩造就系爭工程是否成立承攬契約？
　　(1)依被上訴人所稱最瞭解本件工程現場施工情形之工程師許柏林，於原審到庭結
      證稱：「（法官問：你是否知道垃圾誰在清運？）（答：垃圾不是同一家在處
      理。美達公司清運了二十幾台，我是負責處理代工：：我只負責告訴他們那裏
      有垃圾。原告係承包商，他們不歸我管：：我處理之垃圾大部份在列車台以東
      之垃圾：：現場一部份在作回填，回填部份在列車台往南之部份。附近的垃圾
      即不是我處理的，有廢鋼筋、廢混凝土塊、廢模板及雜草）」（參原審八十八
      年十二月十四日言詞辯論筆錄），足見系爭工地除美達公司負責清運之垃圾外
      ，尚有其他垃圾有待處理。而系爭工程由被上訴人百威工務所前任劉延鉅副所
      長指示上訴人施作之事實，業據證人劉延鉅於原審到庭結證稱：「（法官問：
      人孔間垃圾是否在合約施作工程範圍內？）（答：不在合約工程範圍內，原證
      二之垃圾並非在合約施作範圍內。原證二中十八、十八之一、十七之一人孔間
      垃圾五台，是在合約施作範圍內之垃圾。五台之垃圾不應由原告來清，而應由
      被告來清：：該五台是在施工前產生之垃圾，五台運棄是在施工期間，因交予
      原告之工作是零星的，故無法預知要發生何項工作而預先向被告公司申報。如
      來得及清我們就自己清，即交美達公司清運，為何請原告或美達清運，是因垃
      圾產生時間之關係，美達清運之垃圾是一堆一堆的。原證二之十六台是我請原
      告來作的，是經過周站長與原告公司會商後，我下命令：：）」（參原審八十
      八年十二月十四日言詞辯論筆錄）；另證人即被上訴人員工周俊彬站長於原審
      到庭復證稱：「（法官問：是否有委託原告清運非系爭工程之垃圾？）（答：
      復工時現場非清得很乾淨，故劉延鉅就叫他們清運非系爭工程之垃圾）（法官
      問：原證二所辦理之三項業務與系爭工程有無關係？）（答：原證二所為之三
      項業務均非原告工程範圍內之業務：：）（法官問：如何判斷在工程範圍外？
      ）（答：因我們交與承包商承作前，本不應該在上面之東西，我們應該清走。
      有些雖不在工程施作範圍內，但我們會請包商一併處理）」（參原審八十八年
      十二月十四日言詞辯論筆錄），證人劉延鉅、周俊彬既為被上訴人公司之員工
      ，分別擔任系爭工地工地現場指揮及監工之職務，且均實際參與系爭工程之發
      包決策及監督工作，其上開證詞應堪採信，被上訴人雖辯稱係上訴人串通劉延
      鉅、周俊彬偽證云云，然既未舉證以佐其說，即非可採。由前述證人之證詞，
      足見上訴人所稱依被上訴人百威施工所副所長劉延鉅之指示，將非兩造原契約
      約定之系爭工程，交由上訴人承攬施作之情，即屬可採。
    (2)依被上訴人提出之東駿公司工作簽認單顯示，系爭工程定作、承攬於八十六年
      十一月至八十七年四月間，依被上訴人為規範公司內部採購程序於八十六年七
      月三十一日所發布之「中華工程股份有限公司國內採購作業辦法」第五條及「
      中華工程股份有限公司採購案件選商施行細則」第二條之規定，一級案件Ａ、
      Ｂ類（即採購金額一百萬元以下）只要工務所核定即可，系爭工程發包金額既
      為一百萬元以下，則綜理被上訴人百威工務所事務之劉延鉅副所長，基於工程
      施作需要在職權範圍內，指示上訴人施作系爭工程，自屬有權發包。
    (3)被上訴人雖辯稱系爭工程於八十七年九月十七日始申辦，應適用該公司八十七
      年七月修訂發布之規定，依採購作業辦法第五條及選商施行細則第二條之規定
      ，屬工務所核定之工程款項限於十萬元以下，故劉延鉅顯無權發包系爭工程云
      云。惟查，系爭工程定作、承攬於八十六年十一月至八十七年四月間，已如前
      述，其採購時間既在八十七年七月三十一日以前，自應適用八十六年七月三十
      一日所發布之相關作業規定，而證人劉延鉅於原審已到庭結證稱：「當初原告
      有交付簽單，但該簽單我已遺失。簽單應有二聯，一聯由承包商持有，一聯我
      們持有，我所遺失的應是茂泰持有之簽單，因其上有我們的簽名：：）」（參
      原審八十八年十二月十四日言詞辯論筆錄），另證人周俊彬於原審到庭復證稱
      ：「（法官問：為何要寫證二號之字據？（答：因原告前來請款，有提出簽單
      ，因我即將離職，所以我將簽單交與『藍陽瑞』，後來因簽單遺失，被告公司
      要我回來確認此事，我才簽證二號之字據：：）」（參原審八十八年十二月十
      四日言詞辯論筆錄），其於本院審理時亦到庭結證稱：「（提示原證二）原證
      二是我寫的沒錯，是在我離職後寫的，是因為被上訴人要求我回去做確認，以
      便與上訴人計價，上面的工程項目是南港施工站提出來的，我核對與印象中無
      誤後才照表抄錄填寫，我忘記是誰把那張表拿給我。上訴人有做我所寫內容的
      工程，上訴人所送的簽單沒有塗改過，後來我就離職就移交給藍陽瑞：：」（
      參本院九十年十二月十二日準備程序筆錄），顯見確係因被上訴人員工之疏忽
      ，才將系爭工程之簽單遺失。是尚不能因被上訴人公司員工將簽單遺失，以致
      遲至八十七年九月十七日才申辦系爭工程款項，即謂必須適用被上訴人八十七
      年七月修訂發布後之採購作業辦法及選商施行細則。
    (4)被上訴人雖辯稱該公司採購作業辦法限於預算內之工程始有適用，系爭工程既
      非屬於預算內之工程，自無採購作業辦法之適用，而必須經被上訴人區營管處
      簽辦，始得採購云云。惟查，依證人劉延鉅於原審：「：：因交予原告之工作
      是零星的，故無法預知要發生何項工作而預先向被告公司申報。如來得及清我
      們就自己清，即交美達公司清運：：」之證詞（參原審八十八年十二月十四日
      言詞辯論筆錄），顯示系爭工程因係零星的，故無法依公司規定申辦後採購。
      而依被上訴人八十六年七月三十一日所發布之採購作業辦法第一條：「中華工
      程股份有限公司於承辦國內之各項工程時，以總承包商之地位承辦主要工程，
      除自行施工部分外，尚須經常向外採購，為健全採購制度，提升採購功能，特
      制定本辦法」之規定，並未將該辦法之適用範圍限於預算內之工程，則能否以
      該辦法第五條：「採購案件依個案不含加值營業稅之『採購預算金額』大小分
      級、類，規定如下表：：」之規定，即謂必須屬於預算內之工程，才有採購作
      業辦法之適用，殊值懷疑。況證人即與被上訴人有業務往來之松坤公司實際負
      責人梁錦章，於本院九十年八月十五日亦到庭結證稱：「：：由劉延鉅直接向
      我叫料，不在合約範圍裏：：到結算日把簽單給劉延鉅向他請款，事先沒有寫
      採購申報表：：只要工地需要，都是由劉延鉅向我叫料，單價及數量都是由劉
      決定，事先都沒有先請，都是須要多少叫多少：：在我與中華工程簽約期間陸
      陸續續都有供料：：根據存摺其中一筆供料在八十七年，一筆在八十八年，但
      不只這二筆。簽單只有一份都給中華工程，我們公司在中國信託的存摺是專門
      給中華工程撥款用。我不知道請款要向區經理請款。劉延鉅需要時都直接向我
      叫料：：我不知道什麼是一級案件，只要有叫料都有付款，沒有不付款情形：
      ：我認為是劉延鉅代表中華工程向我叫料」，並提出與所述相符之中國信託存
      摺影本二份為證，則其證詞應堪採信，而由前述證詞亦顯示劉延鉅事先雖未填
      寫採購申報表，但其代理被上訴人向松坤公司採購、發包後，仍為被上訴人承
      認而依約付款，則系爭工程雖非預算範圍內之工程，劉延鉅亦屬有權發包。是
      被上訴人上開所辯，尚無可採。
　　(5)綜此，系爭工程確係劉延鉅代理被上訴人發包予上訴人承攬施作，而劉延鉅既
      為被上訴人百威工務所之副所長，依職權本得發包系爭工程，是應認為兩造間
      就系爭工程成立承攬契約關係。
（二）上訴人有無施作並完成系爭工程？
　　(1)依證人即負責系爭工程現場監工之站長周俊彬於本院審理時到庭結證稱：「上
      訴人有做我所寫內容的工程，上訴人所送的簽單沒有塗改過，後來我就離職就
      移交給藍陽瑞：：系爭工程款是分好幾次施作而非一次施作。這些工程不在合
      約範圍內的工作，副所長是否有委託上訴人施作我並不清楚，副所長有交代我
      去監工；因為我是現場監工，我有看到上訴人施作原證二的工程。關於垃圾運
      送何處我不清楚，價錢也不清楚，我只知道數量，簽單上有記載數量。」（參
      本院九十年十二月十二日準備程序筆錄），而證人即被上訴人之工程師鄔進昌
      亦於原審到庭結證稱：「（法官問：原證四是否你所簽？）（答：原證四是我
      所簽，我有叫茂泰清運八台垃圾，此八台是在附近，而非在施作範圍內。此八
      台是我叫原告作的，並非周俊彬叫原告作的十六台中之八台：：）」（參原審
      八十八年十二月十四日言詞辯論筆錄），足見系爭工程確非兩造原契約約定之
      工程，並已由上訴人承攬施作。
    (2)被上訴人雖辯稱由台北市捷運局東區工程處九十年五月二十一日北市東土一字
      第九０六０四０一一００號函所檢附之監工日報表顯示，並無上訴人所主張之
      施工項目存在，足證上訴人或東駿公司並未施作系爭工程云云。惟查，經本院
      再次函詢結果，台北市捷運局東區工程處九十年八月三十日北市工土一字第九
      ○六○七五九五○○號函文已表明：「說明三：監工日報表記載事項及範圍係
      依工程契約詳細表訂立之項目填列，若承包商施作工程契約外之施工事項，則
      不予列記。四、對於承包商與其分包商訂立之合約事項，與本處與承包商之工
      程契約無涉，故有關來函所示之施作項目並未記載於本處之監工日報表內」，
      顯見台北市捷運局東區工程處監工日報表之記載，係以施作之工程是否為捷運
      局工程契約內施工之事項，作為列載之準則，系爭工程既非捷運局工程契約之
      範圍，該監工日報表未記載系爭工程所使用挖土機進場之事，亦屬常情。而證
      人即周俊彬於本院審理時亦到庭結證稱：「日報表由現場各個監工填寫，由其
      中一人彙整，其中有一段時間由我彙整。如有大型機具進場不一定要登記在日
      報表內，日報表是業主規定要寫的，以便與業主計價用，因此要填寫部分主要
      是計價的部分，其他不一定填寫。」（參本院九十年十二月十二日準備程序筆
      錄）是尚難以台北市捷運局東區工程處監工日報表上並無記載，即謂系爭工程
      並未施作。
    (3)被上訴人雖辯稱鄔進昌補簽之簽單虛偽不實，且商場上簽單一般為三聯或四聯
      ，本件縱有遺失請款聯之情，仍應有他聯可據，何須由鄔進昌補簽，且何以兩
      聯會同時遺失，而劉延鉅、鄔進昌所提出之簽單、採購申辦單、採購估驗計價
      單等文件，均為嗣後製作之資料，有悖常理云云。惟查，依前述證人劉延鉅於
      原審所為之證詞顯示，系爭簽單只有二聯，被上訴人持有之簽單已遭劉延鉅遺
      失；而依證人周俊彬前述於原審及本院審理時到庭結證之證詞，亦顯示上訴人
      請款時確曾提出簽單，後來因簽單遺失，被上訴人要求周俊彬回去確認此事，
      周俊彬才在核對百威施工站提出之工作項目無誤後簽下證二號之字據；又依前
      述鄔進昌於原審：「（法官問：原證四是否你所簽？）（答：原證四是我所簽
      ，我有叫茂泰清運八台垃圾，此八台是在附近，而非在施作範圍內。此八台是
      我叫原告作的，並非周俊彬叫原告作的十六台中之八台：：）」之證詞，顯見
      另八台垃圾亦為上訴人施作無誤。是被上訴人上開所辯，尚無可採。
    (4)被上訴人雖辯稱系爭工程據以請款之簽單、採購申辦表、一級採購估驗計價單
      內記載之承辦廠商均為東駿公司，且本件請款時所附之發票亦為東駿公司，故
      系爭工程縱有施作，其承攬人亦為東駿公司云云。惟查，由前述被上訴人員工
      劉延鉅、周俊彬、鄔進昌之證詞，顯見系爭工程係由上訴人承攬施作，已如前
      述；而依周俊彬八十八年二月二十五日所書立之切結書內容第二項：「基於趕
      工代太平洋打除人行道基礎三天，連續壁牆二天：：以上均由東駿代辦：：」
      所載，足見上訴人所稱東駿公司僅為次承攬人之情，尚非無據。東駿公司既為
      系爭工程之次承攬人，且東駿公司與被上訴人亦另有其他契約工程存在（此業
      經被上訴人於原審所自陳，參原審八十九年八月二日言詞辯論筆錄），則被上
      訴人員工誤認系爭工程係由東駿公司承攬施作，以致在請款之簽單、採購申辦
      表、一級採購估驗計價單等文件上記載承辦廠商為東駿公司，衡情亦屬可能。
      至於本件請款時所附之發票雖為東駿公司，然工程實務上廠商基於節稅因素，
      亦偶有跳開發票之例，尚難謂開立統一發票者與發票上所載買受人必有直接承
      攬之關係。是被上訴人上開所辯，仍不足採。
　　(5)被上訴人雖辯稱周俊彬切結書第二點部分（即估驗計價單項次三至五）之金額
      僅為二十二萬七千二百元，上訴人怎可能以較高之代價轉包東駿公司，足證上
      訴人所稱已支付二十四萬一千九百二十元予東駿公司，並不實在云云。惟查，
      系爭工程由被上訴人百威工務所前任副所長劉延鉅指示上訴人施作，且劉延鉅
      為有權代理，已如前述，應認兩造間成立承攬契約關係，則上訴人有無支付二
      十四萬一千九百二十元予次承攬人東駿公司，核與兩造間之承攬契約關係無涉
      。況上訴人已支付二十四萬一千九百二十元予東駿公司之情，業據上訴人提出
      東駿公司出具之切結書及印鑑證明為證，被上訴人未舉證以佐其說，空言否認
      東駿公司出具證明書之證明力，亦無可採。
    (6)綜此，應認為上訴人確已承攬施作系爭工程完畢，東駿公司只是上訴人之次承
      攬人，僅負責系爭工程部分工程項目之施作。
五、綜上所述，兩造間就系爭工程成立承攬契約關係，上訴人並已施作完畢，從而，
    原告依據承攬契約關係，請求被上訴人給付系爭工程之承攬報酬三十八萬三千二
    百元，及自起訴狀繕本送達翌日起（即八十八年十月十四日）至清償日止，按年
    息百分之五計算之利息，為有理由，應予准許。原審為上訴人敗訴之判決，尚有
    未洽，爰由本院廢棄改判如主文所示。又上訴人依承攬契約關係請求既有理由，
    其依不當得利或無因管理之規定所為之請求，即無庸再加審酌，附此敘明。
六、因本件事證已臻明確，兩造其餘攻擊防禦方法及舉證，核於判決結果無影響，爰
    不一一論述，附此敘明。
參、結論：
    本件上訴為有理由，依民事訴訟法第四百三十六條之一第三項、第四百五十條、
    第七十八條，判決如主文。
中　　　華　　　民　　　國　　九十一　　年　　　六　　　月　　　十三　　日
                                            民事第六庭審判長法官　 鄭純惠
                                                            法官   黃蓓蓓
                                                            法官   林孟皇
右為正本係照原本作成
不得上訴
中　　　華　　　民　　　國　　九十一　　年　　　六　　　月　　　十四 　　日
　　　　　　　　　　　　　　　　　　　　　　　　　　　　法院書記官　劉寶鈴
